臺灣高等法院高雄分院刑事判決　　　　　　　　　　九十一年度上訴字第七二五號
　　上　訴　人　臺灣高雄地方法院檢察署檢察官
　　被　　　告　甲○○
右上訴人因被告違反商業會計法等案件，不服臺灣高雄地方法院九十一年度訴緝字第
一五號中華民國九十一年四月四日第一審判決（起訴案號：臺灣高雄地方法院檢察署
九十年度偵字第七一三三號），提起上訴，暨聲請併案審理（併案案號：臺灣高雄地
方法院檢察署九十一年第八四七八號）本院判決如左：
      主  文
原判決撤銷。
甲○○納稅義務人之負責人，以詐術逃漏稅捐，處有期徒刑參月，如易科罰金，以參
佰元折算壹日。又行使從事業務之人，明知為不實之事項，而登載於其業務上作成之
文書，足以生損害於公眾及他人，處有期徒刑參月，如易科罰金，以參佰元折算壹日
。應執行有期徒刑伍月，如易科罰金，以參佰元折算壹日。
      事  實
一甲○○係設於高雄市鼓山區○○○路四零三之一四號濬泓企業有限公司（以下簡稱
  濬泓公司）之負責人，負有據實製作薪資所得扣繳暨免扣繳憑單（下稱扣繳憑單）
  及登載營利事業所得稅結算申報書之義務，為從事業務之人。甲○○明知濬泓公司
  於八十八年間僅僱用丙○○、嚴孟昱、乙○○三人分別工作三、四個月，各發放薪
  資新臺幣（下同）十三萬二千元、八萬元及十五萬元，竟於八十九年三月間辦理八
  十八年度營利事業所得稅結算申報期間，先委由不知情之公司會計人員登載於上開
  司業務上製作丙○○、嚴孟昱、乙○○八十八年度間各在濬泓公司領得薪資二十七
  萬元、二十七萬元及二十四萬五千元之扣繳憑單，再將上開不實事項列入公司成本
  ，填製中華民國八十八年度營利事業所得稅結算申報書，再利用不知情之會計師，
  持以向財政部高雄市國稅局鼓山稽徵所辦理申報八十八年度之營利事業所得稅，足
  以生損害於丙○○、嚴孟昱、乙○○及稅捐機關對於稅捐稽徵之正確性，並以此不
  正當之方法逃漏稅捐金額，為其經營之濬泓公司逃漏八十八年度營利事業所得稅計
  四萬七千四百七十元。嗣因丙○○、嚴孟昱、乙○○向財政部高雄市國稅局提出檢
  舉，而查獲上情。
二案經財政部高雄市國稅局函請台灣高雄地方法院檢察署檢察官偵查起訴。
      理  由
一訊據被告甲○○固坦承被害人丙○○、嚴孟昱、乙○○未自其負責之濬泓公司依序
  領取薪資二十七萬元、二十七萬元及二十四萬五千元，而濬泓公司以該等金額登載
  於渠等之扣繳憑單，及填製中華民國八十八年度營利事業所得稅結算申報書，向稅
  捐處報稅等情，惟辯稱：公司報稅均係由公司會計整理後拿給會計師去申報，係因
  公司會計人員誤以為丙○○、嚴孟昱、乙○○兩人是工作一整年才會報錯，伊並不
  知有虛報之情事云云。經查：被害人丙○○、嚴孟昱、乙○○於八十八年間僅在濬
  泓公司分別工作三、四個月，實際領得薪資各為十三萬二千元、八萬元及十五萬元
  ，被告卻申報丙○○、嚴孟昱薪資所得各為二十七萬元，乙○○薪資所得為二十四
  萬五千元等情，分別據被害人丙○○、嚴孟昱、乙○○三人出具之檢舉書各一紙附
  卷可稽，並據丙○○、乙○○二人於偵查中（見九十年度偵字第七一三三號偵查卷
  第二十三頁至第二十四頁）、嚴孟昱於本院審理中（見本院卷第二十四頁）陳述在
  卷，而被告分別浮列丙○○薪資所得十三萬八千元、嚴孟昱薪資所得十九萬、乙○○薪資所得九萬五千元等情，復有扣繳憑單影本三紙（見九十年度偵字第七一三三
  號偵查卷第五頁至第六頁、九十年度發查字第四八四二號卷第四頁）及結算申報書
  影本一紙（見九十年度偵字第七一三三號偵查卷第十五頁）附卷可稽。此外，被告
  甲○○因上開不實之登載，使其經營之濬泓公司逃漏八十八年度營利事業所得稅計
  四萬七千四百七十元一節，復有財政部高雄市國稅局九十一年三月二十六日財高國
  稅法字第０九一００一三六五八號函（見原審九十一年訴緝字第一五號卷第二十八
  頁）、九十年十一月十四日財高國稅法字第九００五八四八三號函（見臺灣高雄地
  方法院檢察署九十年度發查字第四八四二號卷第一頁至第二頁）、九十年四月十一
  日財高國稅法字第九０八四八三號函、九十一年三月二十六日財高國稅法字第０九
  一００一三六五八號函、財政部高雄市國稅局鼓山稽徵所九十年一月十八日財高國
  稅鼓審字第九００００四六一號函、九十年九月二十八日財高國稅鼓審字第九００
  ０七四八０號函、財政部高雄市國稅局楠梓稽徵所九十年一月十日財高國稅楠徵字
  第九００００二二０號函及財政部高雄市國稅局八十八年度營利事業所得稅結算申
  報核定通知書各二紙在卷足憑。復查，被告身為公司負責人，本應對於公司之營運
  情形及申報稅捐資料有全權管理及監督之責，且其自承係用打卡算工作日數，再由
  公司會計據以製作扣繳憑單，再將該等資料交給會計師以申報營業所得稅等情（見
  原審卷第三十七頁、九十年度偵字第七一三三號偵查卷第二十四頁），衡諸常情，
  公司會計人員及會計師僅係依公司提供之資料據以填製各項報稅文書而提出申報，
  應不可能無故浮報員工薪資，是以被告辯稱係因公司會計人員疏忽而浮報云云，顯
  係卸責之詞，尚不足採信。是以本件事證已臻明確，被告犯行洵堪認定。
二被告甲○○為濬泓公司之負責人，自屬稅捐稽徵法第四十七條所稱之公司法規定之
  公司負責人。被告以明知不實之事項，填製扣繳憑單，向財政部高雄市國稅局鼓山
  稽徵所申報營利事實所得稅之行為，係犯刑法第二百十六條、第二百十五條行使業
  務上登載不實文書罪。被告於八十九年同時偽造丙○○、嚴孟昱、乙○○等三人登
  載不實之扣繳憑單，均係基於同一目的，及同時、同地接續為之，均屬接續犯，應
  論以一業務上登載不實罪，而其偽造填製業務不實文書之低度行為，為其後行使之
  高度行為所吸收，不另論罪。又其以一個申報稅捐行為，同時行使前述各該業務不
  實文書，為想像競合犯，應從一重之行使業務上登載不實文書罪處斷。又被告甲○○利用不知情之公司會計，登載不實之扣繳憑單及申報書，而由不知情之會計師持
  以報稅之行為，屬間接正犯。又被告甲○○係上開公司負責人，以上開不實之方式
  報稅，藉以增加成本，減少所得，以詐術逃漏營利事業所得稅，係犯稅捐稽徵法第
  四十一條之詐術逃漏稅捐罪。又公司為法人，公司負責人為自然人，二者在法律上
  並非同一人格主體，公司負責人為公司之代表，其為公司所為行為，應由公司負責
  。故公司負責人為公司以詐術或不正當方法逃漏稅捐，因納稅義務人為公司，其所
  觸犯稅損稽徵法第四十一條之犯罪或受罰主體，仍為公司，而非公司負責人，僅因
  公司於事實上無從擔負自由刑之責任，基於刑事政策上之考量，同法第四十七條第
  一款將納稅義務人之公司應處徒刑之規定轉嫁於公司負責人，是公司負責人依該條
  款而適用徒刑之處罰，乃屬代罰之性質，並非因其本身之犯罪而負行為責任。而刑
  法上所謂牽連犯，必須同一人犯一罪而其方法或結果行為另犯他罪名，始克相當，
  亦即必須同一犯罪主體之二個以上犯罪行為間，具有目的與方法、或目的與結果之
  關係，始得從一重處罰。公司負責人為納稅義務人之公司以詐術或不正當方法逃漏
  稅捐，既非稅損稽徵法第四十一條之犯罪或受罰主體，僅依同法第四十七條第一款
  之規定，代替公司受徒刑之處罰，自與其本身為犯罪主體所犯其他罪名間，不具牽
  連犯關係（最高法院八十九年度台非字第六五號判決意旨參照），亦無所謂基於概
  括之犯意逃漏稅捐可言。是以被告所犯行使偽造私文書罪，與違反稅捐徵法第四十
  七條第一款、第四十一條之納稅義務人以不正當方法逃漏稅捐罪之間，犯意個別，
  行為互異，所犯罪名亦不相同，復參諸前開裁判意旨，即應予分別論處合併處罰。
  公訴意旨認被告所犯上開各罪，有方法結果之牽連關係，乃有誤會。又扣繳憑單非
  屬會計憑證（最高法院九十年度台上字第七四四四號判決可參），公訴人認被告甲○○製作不實之扣繳憑單另犯商業會計法第七十一條第一款之罪，尚有誤會，又公
  訴人認被告甲○○此部分犯行，與上開論罪科刑部分，有連續犯裁判上一罪關係，
  此部分自不另為無罪之諭知。另被告甲○○亦製作不實之丙○○、嚴孟昱、乙○○
  等三人扣繳憑單，以逃漏稅捐部分，公訴人雖未論述丙○○、乙○○此部分係犯行
  使業務上登載不實文書罪，惟此部分已為起訴事實所述及；又虛報嚴孟昱所得部分
  ，雖未經起訴，惟此部分與起訴部分，有接續犯裁判上一罪關係，為起訴效力所及
  ，本院就此部分亦應一併審理，附此敘明。
三被告犯罪事證既明，原審予以論罪科刑，固非無見，惟查：(一)被告甲○○不另成立
  商業會計法第七十一條第一款之罪，如前所述，原判決認定成立該罪尚有未洽。(二)
  原判決事實漏未認定被告另犯行使業務上登載不實文書罪部分，亦有未合。又檢察
  官上訴意旨指摘原判決就被告甲○○製作不實之嚴孟昱扣繳憑單，以逃漏稅部分，
  為起訴效力所及未予審酌，為有理由，自應由本院予以撤銷改判。爰審酌被告為公
  司負責人，對員工領得薪資自應核實申報，卻以詐術逃漏稅捐，非但損及被害人丙○○、嚴孟昱、乙○○，亦影響國家課稅之公平性及財政稅收，逃漏稅捐數額四萬
  七千四百七十元，目前尚未繳清，惟念其並無前科，有臺灣高等法院被告全國前案
  紀錄表，素行尚稱良好，且已與被害人丙○○、乙○○達成和解，有和解書一份（
  見九十年度偵字第七一三三號偵查卷第三十一頁）足憑等一切情狀，爰量處如主文
  所示之刑，並定其應執行刑及諭知易科罰金之折算標準。又按依刑法第二條第一項
  但書適用有利於行為人之法律時，除有特別規定，及事關執行如易服勞役、易科罰
  金、易以訓誡、數罪併罰之定執行刑及緩刑等，不應適用舊法者外，既認行為時法
  為有利於行為人，即不容對於其他關係條文，復參用裁判時法，以紊系統，最高法
  院二十九年上字第五二五號判例足資參照。是以被告行為後，刑法第四十一條有關
  易科罰金之規定，已於九十年一月十日經公布修正為刑法第四十一條第一項，並於
  同年月十二日生效，其得易科罰金之適用範圍，乃無新舊法比較之問題，附此敘明
  。
據上論斷，應依刑事訴訟法第三百六十九條第一項前段、第三百六十四條、第二百九
十九條第一項前段，稅捐稽徵法第四十七條第一款、第四十一條，刑法第十一條前段
、第二百十六條、第二百十五條、第五十五條、第五十一條第五款、第四十一條第一
項前段，罰金罰鍰提高標準條例第一條前段、第二條，判決如主文。
本案經檢察官郭振昌到庭執行職務。
中     華     民     國      九十一      年     六     月    二十七     日
                              臺灣高等法院高雄分院刑事第六庭
                                  審判長法官  王憲義
                                        法官  范惠瑩
                                        法官  謝靜雯
右正本證明與原本無異。
如不服本判決應於收受本判決後十日內向本院提出上訴書狀，其未述上訴理由者，
並得於提起上訴後十日內向本院補提理由書狀（均須按他造當事人之人數附繕本)「
切勿逕送上級法院」。
                                      書記官  廖素珍
中    華    民    國      九十一      年      六      月     二十七   日
附錄  本判決論罪科刑法條：
稅捐稽徵法第四十七條第一款
本法關於納稅義務人、扣繳義務人及代徵人應處徒刑之規定，於左列之人適用之：
一、公司法規定之公司負責人。
稅捐稽徵法第四十一條
納稅義務人以詐術或其他不正當方法逃漏稅捐者，處五年以下有期徒刑、拘役或科或
併科新臺幣六萬元以下罰金。
刑法第二百十六條
行使第二百十條至第二百十五條之文書者，依偽造、變造文書或登載不實事項或使登
載不實事項之規定處斷。
刑法第二百十五條
從事業務之人，明知為不實之事項，而登載於其業務上作成之文書，足以生損害於公
眾或他人者，處三年以下有期徒刑、拘役或五百元以下罰金。
